臺灣高等法院民事判決　九十一年度重上字第七八號
　　　上　訴　人　甲○○
　　　被上訴人　　華南商業銀行股份有限公司
　　　法定代理人　許德南
　　　訴訟代理人　何錫欽
　　　　　　　　　蔡侑展
　　　　　　　　　洪明嫻
右當事人間清償借款事件，上訴人對於中華民國九十年十二月二十四日臺灣基隆地方
法院九十年度重訴字第一○五號第一審判決提起上訴，本院判決如左：
    主    文
上訴駁回。
第二審訴訟費用由上訴人負擔。
    事    實
甲、上訴人方面：
一、聲明：(一)原判決廢棄。
          (二)被上訴人在第一審之訴及假執行之聲請均駁回。
二、陳述：除與原判決記載相同部分，予以引用外，並補稱略以：
    (一)證人林建榕於原審所為之證詞，不足採信。
    (二)上訴人雖為主債務人即原審被告丸弘國際企業有限公司（下稱丸弘公司）之股
      東，然僅係人頭股東，並未實際出資，且未擔任該公司向被上訴人借款之連帶
      保證人。
    (三)系爭借據上之印章，並非上訴人所加蓋。又被上訴人於主債務人丸弘公司借款
      到期後，仍繼續向該公司收取利息至民國（下同）九十年二月四日止，而非收
      取遲延利息，且違約金又係於九十年三月五日始開始計算，而非自借款到期後
      ，即開始計算，足見被上訴人已默示允許主債務人丸弘公司延期清償。
三、證據：除援用第一審所提出之證據外，並補提出印鑑卡及放款利息收據為證。
乙、被上訴人方面：
一、聲明：上訴駁回。
二、陳述：除與原判決記載相同部分，予以引用外，並補稱略以：
    (一)系爭如附表所示之二筆借款，於到期後，被上訴人即向主債務人丸弘公司請求
      履行債務，並未允許該公司延期清償。
    (二)被上訴人於系爭借款到期後，迄九十年二月四日止，向主債務人丸弘公司所收
      取之利息為遲延利息。
    (三)被上訴人向債務人計收違約金，是否自債權到期後，立即起算，應屬被上訴人
      之權利，故尚難以被上訴人於債權到期後，並未立即計收違約金，即認被上訴
      人已允許主債務人丸弘公司延期清償。
三、證據：除援用第一審所提出之證據外，並補提出財團法人金融聯合徵信中心資料
          、轉帳支出傳票、轉帳收入傳票、逾期授信戶減免利息及違約金處理要點
          為證，及聲請調閱上訴人留存於中國國際商業銀行基隆分行、中國農民銀
          行基隆分行之授信契約書、印鑑卡、保證書與被上訴人授信契據，並訊問
          證人蔡富美。
    理    由
壹、程序方面：
    按經理人就所任事務，視為有代表商號為原告或被告或其他一切訴訟行為之權，
    民法第五百五十五條定有明文；又依公司法第三十一條及第八條規定，公司之經
    理人為公司之負責人，就其所負責之業務範圍內，亦有代表或代理公司為訴訟之
    權限。查被上訴人公司之法定代理人許德南既為被上訴人公司之總經理，有華南
    銀行公司變更登記表、華南銀行公司章程及分層負責明細表可稽（見本院卷第三
    四頁至第四四頁），自有權就其業務範圍內之事項，為訴訟行為之權限，是被上
    訴人以許德南為其法定代理人自無不合，合先敘明。
貳、實體方面：
一、本件被上訴人起訴主張：主債務人即原審被告丸弘公司於八十九年七月四日邀上
    訴人為連帶保證人，向被上訴人借款共計新台幣（下同）一千三百七十七萬元，
    約定借款期限及利率如附表所示，其逾期在六個月以內部分，另按上開利率百分
    之十，逾期超過六個月部分，另按上開利率百分之二十計付違約金，並約定如有
    借據暨授信約定書第五條及第六條之情事時，視為全部到期。詎主債務人丸弘公
    司所欠本金已屆清償期，屢經催討，仍拒不清償等情，爰依消費借貸及連帶保證
    之法律關係，求為命上訴人與丸弘公司連帶給付本金一千三百七十七萬元及如附
    表所示之利息、違約金之判決（原審判命上訴人與丸弘公司應連帶如數給付。上
    訴人對其敗訴部分提起上訴；而丸弘公司敗訴部分，則未據聲明不服而告確定）
    。
    上訴人則以：伊固不否認於八十五年間簽訂授信約定書，縱認伊應為丸弘公司之
    債務負連帶保證責任，惟伊對系爭二筆借款並不知情，借貸後之清償情形亦不知
    悉，依銀行作業程序，銀行對貸款之程序均應由主債務人及連帶保證人親自簽章
    、對保，本件借據上連帶保證人欄之簽名非伊所簽，印章亦非伊所加蓋，因此系
    爭一千三百七十七萬元之貸款，伊自不負連帶保證責任；又系爭二筆借款，均係
    短期借款，被上訴人於清償期屆至後，並未即向主債務人丸弘公司請求清償，反
    而繼續收取利息，迨至丸弘公司未繳息後，始有催討之動作，足見被上訴人已允
    許丸弘公司延期清償，且系爭其中一筆五百七十七萬元之貸款，並非係於八十九
    年七月四日始為借貸，而係丸弘公司前已借貸之款項，至八十九年七月四日清償
    期屆至後，被上訴人允許予以延期，以書面作帳方式登載已清償後，再重新借款
    ，丸弘公司實際並未清償，依民法第七百五十五條規定，被上訴人對丸弘公司之
    該項貸款，允許予以延期清償，既未通知並取得伊之同意，伊自亦不負連帶保證
    責任。且被上訴人單方面所訂之定型化契約，不能認為有效，因此兩造間所訂立
    之授信約定書第三條之條款，依法顯失公平而應為無效，伊自亦不負連帶保證責
    任云云，資為抗辯。
二、本件經依民事訴訟法第四百六十三條準用同法第二百七十條之一第一項第三款規
    定，整理並協議簡化爭點及不爭執點後，兩造同意僅就言詞辯論時所陳述之事實
    及主張之法律關係為論斷（見本院卷第一一三頁）。查被上訴人主張上訴人曾於
    八十五年間簽立授信約定書及保證書予被上訴人，而主債務人丸弘公司尚積欠被
    上訴人本金一千三百七十七萬元及如附表所示之利息、違約金之事實，業據其提
    出授信約定書、保證書、借據、印鑑卡、放款本金及利息收回紀錄為證（見原審
    卷第十一頁至第十四頁、第三八頁背面及本院卷第五四頁），且為上訴人所不爭
    執（見原審卷第二三頁），自堪信為真實。是本件兩造之爭點厥為：
    (一)上訴人對伊曾於八十五年間簽訂前開保證書之事實既不爭執，且復自認：「當
      初華銀把很多文件交給華銀高雄苓雅分行，銀行通知我去簽名對保，我是有簽
      很多文件，．．．因為林建榕是我的姐夫，我相信他」、「華銀從北部寄下來
      ，通知我去苓雅分行對保，我有去對保，文件有很多都是已蓋好章了，我有簽
      名」等語（見本院卷第二八、九三頁），而證人林建榕亦在原審到場證稱：「
      本件系爭借款被告甲○○口頭上有同意為保證人」（見原審卷第四七頁），另
      證人蔡富美亦在本院到場證述：「我是請甲○○先生親自到華南銀行高雄苓雅
      分行對保，是先蓋章再簽名的，我並且還留存身分證影本、約定書、印鑑卡」
      、「（上訴人留存於中國農民銀行之印鑑與華銀貸款的印鑑）是一樣的」、「
　　　（華銀貸款的印鑑）是甲○○在我面前親自蓋的」（見本院卷第六五頁至第六
　　　九頁、第九二、九三頁），足證上訴人確為系爭借款之連帶保證人，至上訴人
　　　是否為主債務人丸弘公司之股東，及有無實際出資，均不影響其應負之連帶保
　　　證責任。是上訴人辯稱伊僅係主債務人丸弘公司之人頭股東，並未實際出資，
　　　伊未與被上訴人辦理任何借款保證之手續，殊不足取。雖上訴人抗辯伊在簽名
　　　時，各該文件上之金額及日期均為空白云云，但為被上訴人所否認，再經參酌
　　　上開日期及金額，與上訴人日後所應負之保證責任範圍至有關係，衡諸常情上
　　　訴人應不可能於未經確定，即率予簽名確認，足見上訴人所為此部分之抗辯，
　　　亦不足取。
    (二)按保證人與債權人約定就債權人與主債務人間所生一定債之關係範圍內之不特
      定債務，預定最高限額，由保證人保證之契約，學說上稱為最高限額保證。此
      種保證契約如定有期間，在該期間內所生約定範圍內之債務，不逾最高限額者
      ，均為保證契約效力所及；如未定期間，保證契約在未經保證人依民法第七百
      五十四條規定終止或有其他消滅原因以前，所生約定範圍內之債務，亦同。故
      在該保證契約有效期間內，已發生約定範圍內之債務，縱因清償或其他事由而
      減少或消滅，該保證契約依然有效，嗣後所生約定範圍內之債務，於不逾最高
      限額者，債權人仍得請求保證人履行保證責任（最高法院七十七年台上字第九
      四三號判例參照）。依兩造間所簽訂之前開保證書（見原審卷第十二頁）內載
      ：「連帶保證人林金樹等（包含林建榕及上訴人，以下簡稱保證人）今向華南
      商業銀行股份有限公司（即華南商業銀行，以下簡稱貴行）連帶保證丸弘國際
      企業有限公司（以下簡稱主債務人）對貴行（包括總行及各分支機構）現在（
      包括過去所負現在尚未清償）及將來所負之借款、票款、透支、墊款、保證、
      損害賠償等及其他一切債務以新台幣肆仟萬元整為限額（含本金及其利息、遲
      延利息、違約金、損害賠償及其他從屬於主債務之負擔），保證人負連帶清償
      之責任，．．．」，足證本件保證契約所保證者，係包括現在及將來所可能發
      生之一切債務，具有連續性；又遍觀系爭保證書全文，並未有保證期限之約定
      ，是本件保證契約應屬未定期限之連續保證契約，依民法第七百五十四條第一
      項規定，保證人固得隨時通知債權人即被上訴人終止保證契約，惟於保證人未
      依民法第七百五十四條規定，終止保證契約前，保證人就主債務人所負之債務
      ，均應負連帶保證責任。準此，上訴人既未通知被上訴人終止上開保證契約，
      自應就主債務人丸弘公司所積欠被上訴人之借款，負連帶清償責任。系爭借據
      既係主債務人丸弘公司所書立（見原審卷第十三、十四頁），縱如上訴人所云
      其並未在該借據上簽名及蓋章，依上訴人所自認為真正之上開保證書之約定，
      上訴人仍應就主債務人丸弘公司所積欠被上訴人之前開債務，負連帶清償責任
      。
    (三)上訴人另抗辯被上訴人於系爭債務已屆清償期後，仍繼續收取利息，且違約金
      亦自逾期後之九十年三月五日始起算，足見被上訴人已允許主債務人丸弘公司
      延期清償，而未通知並取得伊之同意，伊自不負保證責任云云，惟按民法第七
      百五十五條固規定就定有期限之債務為保證者，如債權人允許主債務人延期清
      償時，保證人除對於其延期已為同意外，不負保證之責任。然同法第二百三十
      三條第一項亦規定，遲延債務以支付金錢為標的者，債權人得請求依法定利率
      計算之遲延利息，但約定利率較高者仍從其約定利率。復按債務人遲延後，債
      權人一面得請其履行債務，一面仍有權收取遲延利息；換言之，收取遲延利息
      者，不得謂其必未請求履行債務，而准許債務人延期履行（最高法院五十年台
      上字第一八二號判例參照）。本件被上訴人否認有同意主債務人丸弘公司延期
      清償，並主張伊於系爭借款屆期後，即開始收取主債務人丸弘公司交付之遲延
      利息及遲延違約金，有其所提出之放款部分本金、利息收回紀錄及收入傳票可
      稽（見本院卷第五五、五六頁及第一一八頁至第一二○頁）。況依被上訴人所
      頒之「逾期授信戶減免利息及違約金處理要點」，授權營業單位經理可在授權
      權限內予以優待減免（見本院卷第一二一、一二二頁），則被上訴人主張逾期
      後之利息及違約金，究應自何時開始計算，乃屬伊之權利，應屬可取。上訴人
      尚難據此推認被上訴人已同意主債務人丸弘公司延期清償，而上訴人復始終不
      能舉證證明被上訴人確曾同意主債務人丸弘公司延期清償，顯見上訴人所為此
      部分之抗辯，亦無足取。至上訴人另抗辯系爭債務其中一筆五百七十七萬元係
      借新還舊云云，惟為被上訴人所否認，並主張系爭五百七十七萬元之借款係於
      八十九年七月四日始撥入主債務人丸弘公司之活期存款帳戶內，且據其提出撥
      貸傳票為證（見本院卷第一○九頁），足證該筆借款並非係借新還舊，是上訴
      人所為此部分之抗辯，亦不足取。
    (四)末按民法第二百四十七條之一固規定：「依照當事人一方預定用於同類契約之
      條款而訂定之契約，為左列各款之約定，按其情形顯失公平者，該部分約定無
      效：一、免除或減輕預定契約條款之當事人責任者。二、加重他方當事人之責
      任者。三、使他方當事人拋棄權利或限制其行使權利者。四、其他於他方當事
      人有重大不利益者」，惟此所謂顯失公平，應係指契約本質所生之權利義務或
      按法律規定加以綜合判斷而有顯失公平之情形而言。查本件上訴人與被上訴人
      於八十五年五月二十四日所簽訂之前開保證書之約定條款，其中雖未約定被上
      訴人應將主債務人借款或還款之事由通知保證人，亦未約定主債務人履行遲延
      或有違約之虞時，應儘速通知保證人，然此等事由，徵諸民法債編第二十四節
      「保證」，亦無上開規定，應屬當事人間任意約定之事項，顯與減免或加重當
      事人責任或拋棄、限制權利無涉，自難遽認對保證人有重大不利益。是上訴人
      抗辯被上訴人單方面所訂之定型化契約，不能認為有效，兩造間所訂立之授信
      約定書第三條之條款，依法顯失公平而應為無效云云，亦不足取。
三、綜上所述，被上訴人依據消費借貸及連帶保證之法律關係，請求上訴人應與丸弘
    公司連帶給付本金一千三百七十七萬元及如附表所示之利息、違約金部分，自屬
    應予准許。從而原審就上開部分所為上訴人敗訴之判決，並無不合。上訴論旨仍
    執前詞指摘原判決此部分不當，求予廢棄改判，為無理由，應予駁回。
四、至兩造其餘之攻擊或防禦方法及未經援用之證據，經本院斟酌後，認為均不足以
    影響本判決之結果，自無逐一詳予論駁之必要，併此敘明。
五、據上論結，本件上訴為無理由，依民事訴訟法第四百四十九條第一項、第七十八
    條，判決如主文。
中　　　華　　　民　　　國　　九十一　　年　　　八　　　月　　二十　　　日
　　　　　　　　　　　　　　　　民事第十三庭
　　　　　　　　　　　　　　　　　　審判長法　官　林　鄉　誠
　　　　　　　　　　　　　　　　　　　　　法　官　謝　碧　莉
　　　　　　　　　　　　　　　　　　　　　法　官　王　聖　惠
右正本係照原本作成。
上訴人如不服本判決，應於收受送達後二十日內向本院提出上訴書狀，其未表明上訴
理由者，應於提出上訴後二十日內向本院補提理由書狀（均須按他造當事人之人數附
繕本）上訴時應提出委任律師或具有律師資格之人之委任狀；委任有律師資格者，另
應附具律師及格證書及釋明委任人與受任人有民事訴訟法第四百六十六條之一第一項
但書或第二項（詳附註）所定關係之釋明文書影本。
中　　　華　　　民　　　國　　九十一　　年　　　八　　　月　　二十一　　日
　　　　　　　　　　　　　　　　　　　　　書記官　陳　樂　觀
附註：
民事訴訟法第四百六十六條之一（第一項、第二項）：
對於第二審判決上訴，上訴人應委任律師為訴訟代理人。但上訴人或其法定代理人具
有律師資格者，不在此限。
上訴人之配偶、三親等內之血親、二親等內之姻親，或上訴人為法人、中央或地方機
關時，其所屬專任人員具有律師資格並經法院認為適當者，亦得為第三審訴訟代理人
。
